【裁判字號】    88,瑞簡,78
【裁判日期】    890616
【裁判案由】    拆屋交地
【裁判全文】
臺灣基隆地方法院宣示判決筆錄      八十八年度瑞簡字第七八號
    原      告  甲○○
    訴訟代理人  丙○○
    被      告  乙○○
右當事人間八十八年度瑞簡字第七八號拆屋交地事件於中華民國八十九年六月十六日
下午四時０分在本院民事第九法庭公開宣示判決出席職員如左：
                法      官  蔡  岱  霖
                法院書記官  陳  淑  慧
                通      譯  楊  慶  裕
朗讀案由兩造均未到
法官朗讀主文宣示判決，並諭知將判決主文、所裁判之訴訟標的及其理由要領，記載
於後：
    主    文
被告應將坐落台北縣瑞芳鎮○○段五四之一地號土地上房屋（門牌台北縣瑞芳鎮○○
路一巷二號）如附圖Ａ部分所示陽台面積十一點零九平方公尺、Ｂ部分所示房屋局部
面積四點五一平方公尺之建築物拆除，將土地交還原告，其履行期間為八個月。
訴訟費用由被告負擔。
本判決於原告以新台幣陸萬伍仟貳佰元為被告供擔保後，得為假執行。但被告如於假
執行程序實施前，以新台幣壹拾玖萬伍仟柒佰元為原告預供擔保，免為假執行。
    事實及理由要領
甲、兩造聲明及陳述要旨：
一、原告部分：原告主張坐落台北縣瑞芳鎮○○段五四之一地號土地為原告所有，被
    告向他人租用毗鄰之同地段六○地號土地建築房屋（門牌為台北縣瑞芳鎮○○路
    一巷二號），其重新改建時，竟未經原告之同意，將陽台及部分建物越界占用系
    爭土地，而系爭土地為一道路用地，係原告所有之同地段五四地號土地之唯一出
    入口，因被告越界建築，致影響該五四地號土地之整體開發；又原告並不居住於
    系爭房屋及土地之隔鄰，被告於七十九年間改建時，原告並無從知悉，直至八十
    八年間因規劃土地使用，經重新丈量始發覺被告建築越界，且系爭土地為已登記
    之不動產，自不生知其越界而不即提出異議及原告回復請求權罹於消滅時效之問
    題；被告經原告屢催返還土地，均置不理，爰依民法第七百六十七條之規定，請
    求被告拆除系爭土地上之全部建物並將系爭土地交還原告；提出土地登記謄本一
    份、存證信函一份、地籍圖一份（以上均為影本）及照片二幀為證。
二、被告部分：被告抗辯系爭門牌台北縣瑞芳鎮○○路一巷二號房屋係被告之父胡禮
    同租用坐落台北縣瑞芳鎮○○段六○地號土地於民國二十年間所興建，被告於民
    國七十九年間徵得該地所有人之同意改建，該屋後陽台端線與原建物舊牆平齊，
    相沿使用達六十九年之久，並無人提出異議，而地政機關於民國八十七年間依土
    地法第四十六條之二規定重新實施地籍測量，原告其時亦對相鄰建地上既有建物
    之界址未曾有過異議；又系爭土地明顯單獨突出於鄰近整排建築物之外，但依實
    際之建築線系爭房屋之陽台並未突出於建築物之外，且被告丈量屋前之水道界線
    至屋後之排水溝邊緣，其距離為十五公尺，與地籍圖比例尺相符，推測同地段五
    四地號林地與相鄰建地之界線應係循兩鄰地交界處之排水溝為界，系爭土地當係
    在排水溝之外，而被告之系爭房屋均在排水溝之內，自無越界占用系爭土地之情
    事等語；並提出地籍圖一份、建物登記謄本、照片八幀為證。
乙、理由要領：
一、本件原告主張系爭坐落台北縣瑞芳鎮○○段五四之一地號土地為原告所有，被告
    向他人租用毗鄰之同地段六○地號土地建築房屋（門牌為台北縣瑞芳鎮○○路一
    巷二號，以下簡稱系爭房屋，建物登記謄本記載為坐落同地段一五○地號土地係
    誤載，為兩造所不爭），其改建時未經原告之同意，而將系爭房屋之陽台及部分
    建物越界占用系爭土地之事實，業經提出土地登記謄本一份及照片二幀為證。被
    告則以系爭土地突出於鄰近整排建築物之外，但系爭房屋之陽台並未突出於整排
    建築物之外，且被告丈量屋前之水道界線至屋後之排水溝邊緣，其距離為十五公
    尺，與地籍圖比例尺相符，推測同地段五四地號林地與相鄰建地之界線應係循兩
    鄰地交界處之排水溝為界，系爭土地當係在排水溝之外，而被告之系爭房屋均在
    排水溝之內，自無越界占用系爭土地之情事等語置辯。經查：
    (一)經本院勘驗系爭房屋及土地，並囑託台北縣瑞芳地政事務所測量系爭房屋及所
      坐落之土地並繪製土地複丈成果圖，系爭房屋之陽台及房屋之局部分別占用系
      爭土地面積十一．０九平方公尺及四．五一平方公尺（如附圖Ａ、Ｂ部分所示
      ），有土地複丈成果圖附卷可證。
    (二)依地籍圖及土地複丈成果圖之繪載，系爭土地固係較鄰近同地段六○、六一、
      六二、六三等地號土地邊緣連接線突出，惟該六一、六二、六三等地號土地上
      之建物是否確未逾越地界尚難憑論，被告主張系爭房屋並未較隔鄰房屋突出即
      屬未越界，自非的論；且系爭土地總面積僅十五．六平方公尺而呈長條形延伸
      ，依地籍圖與土地複丈成果圖之繪載，系爭土地與同地段六○地號土地緊連，
      其間並未另劃水道土地，堪認系爭房屋後方之溝渠實均係位於私有土地範圍內
      ，而依圖載之地界為界，被告抗辯同地段五四地號林地與相鄰建地之界線應係
      循兩鄰地交界處之排水溝為界而系爭土地當係在排水溝之外等語，屬臆測之論
      ，與地籍圖及土地複丈成果圖所載地界不符，尚難採信。是則原告依地籍圖之
      土地界址及土地實測之結果主張被告所有之系爭房屋越界占用系爭土地，應堪
      採信。
二、又被告抗辯系爭房屋原係於民國二十年間所興建，被告於民國七十九年間改建，
    該屋後陽台端線與原建物舊牆平齊，相沿使用達六十九年之久，並無人提出異議
    ，而地政機關於八十七年間依土地法第四十六條之二規定重新實施地籍測量，原
    告其時亦對相鄰建地上既有建物之界址未曾有過異議等語。按土地所有人建築房
    屋逾越疆界者，鄰地所有人如知其越界而不即提出異議，不得請求移去或變更其
    建築物，民法第七百九十六條前段固定有明文；惟主張鄰地所有人知其越界而不
    即提出異議者，應就此項事實負舉證之責任，最高法院四十五年度台上字第九三
    一號著有判例可資參照。又民法第七百九十六條前段所謂「知其越界」，自係指
    鄰地所有人可能認知其越界而言；所謂「不即提出異議」，應以建築房屋已否完
    成為準（最高法院五十六年度台上字第二三二八號、五十一年度台上字第二一七
    號判決同此意旨可資參照）。原告主張其並未居住系爭土地或其附近，自無可能
    認知被告建築系爭房屋越界，被告雖抗辯地政機關於八十七年間實施地籍重測，
    原告其時對於相鄰建地上既有建物之界址未有異議，惟查系爭房屋改建完成於七
    十九年間，為被告所自認，而地籍重測係實施於八十七年間，是時系爭房屋早已
    建造完成，原告縱為已知越界，亦已無從即時提出異議，被告復未能舉證證明原
    告於被告建造系爭房屋時已知其逾越地界之事實，依上開說明，自不得援民法第
    七百九十六條前段規定以對抗所有人即原告為移去或變更其建築物之請求。
三、從而，原告依民法第七百六十七條之規定，請求被告將系爭土地上之系爭房屋如
    附圖Ａ部分所示陽台面積十一點零九平方公尺、Ｂ部分所示房屋局部面積四點五
    一平方公尺之建築物拆除，將土地交還原告，為有理由，應予准許。又系爭房屋
    為被告所現住，而上開部分為房屋居住使用上之一部分，其變更及移去須費時日
    ，而原告所有系爭土地及相鄰之五四地號土地均非現時居住使用，尚無使用上之
    急迫性，按權利之行使，不得以損害他人為主要目的，行使權利履行義務，應依
    誠實及信用方法，為民法第一百四十八條所明定，原告行使所有人物上請求權應
    受上開規定之合理限制，本院審酌其情事，認應予酌定被告之履行期間，其期間
    以八個月為適當。
四、兩造陳明願供擔保請為宣告假執行或免為假執行，經核均與規定相符，爰分別酌
    定相當之擔保金額予以宣告。
五、因本案事證已臻明確，兩造其餘主張陳述及所提之證據，均毋庸再予審酌，附此
    敘明。
中      華      民      國    八十九    年      六      月     十六     日
~B臺灣基隆地方法院瑞芳簡易庭
~B    法院書記官  陳淑慧
~B    法      官  蔡岱霖
右為正本係照原本作成。
本筆錄正本之送達，與判決正本之送達，有同一效力。
對於本判決如有不服，應於收受送達後二十日內向本院提出上訴書狀，上訴於本院合議
庭，並按他造當事人之人數附具繕本。
中      華      民      國    八十九    年      六      月     二十     日
~B    法院書記官  陳淑慧


司法院資訊處製作；財團法人民間司法改革基金會備份。
